【裁判字號】    99,訴,127
【裁判日期】    990617
【裁判案由】    地目變更
【裁判全文】
臺中高等行政法院裁定
                                       99年度訴字第127號
原      告  甲○○

輔  佐  人  戊○○
被      告  臺中縣政府
代  表  人  丙○○
訴訟代理人  己○○
被      告  臺中縣烏日鄉公所
代  表  人  丁○○
訴訟代理人  庚○○
上列當事人間地目變更事件，原告提起行政訴訟，本院裁定如下
：
    主  文
原告之訴駁回。
訴訟費用由原告負擔。
    理  由
一、按提起課予義務訴訟，須以經過訴願為前提，未經過訴願程
    序，遽行提起行政訴訟，自非法之所許，此觀行政訴訟法第
    5條第1項規定甚明。
二、本件原告因地目變更事件，具狀提起行政訴訟略以：本件原
    告所有坐落臺中縣烏日鄉○○段260、262、317、326等4筆
    土地（下稱系爭土地），經民國61年11月30日烏日都市計畫
    編定○○○區○○○○○○○段261、320、327等三筆為公
    共設施保留地－道路用地，申請人之土地為袋地（裡地），
    僅部分緊臨道路，因政府迄今未徵收公共設施、未開闢道路
    ，雖無禁（限）建，但原告無通行道路可走，無法依計畫變
    更使用，以致無法按變更後計畫用途申請建築使用，僅能繼
    續作農業使用。政府雖依都市計劃將農業用地變更為非農業
    用地，且已發布細部計劃（僅土地逕為分割），但尚未實施
    開發，開發者也尚未完成，有被告臺中縣烏日鄉公所函可查
    ，致土地所有權人仍無法依變更後之用地使用，而仍作農業
    使用，故依法向主管機關請其准予依土地稅法第39條之2不
    課土地增值稅及免徵贈與稅，並同時依89年1月29日之當期
    公告調整地價，且原告表明倘移轉給兒子，並願受政府機關
    之列管繼續農用，倘五年內若有移轉願被追訴稅款。然原告
    仍處處受阻。依都市計畫法第5條規定，都市計畫依公告實
    施起25年內發展情形訂定之完成都市計劃，本件烏日都市計
    畫公布至今已39年，依都市計畫法第5條規定，原告有權要
    求回復都市計畫前之地目「田」。系爭土地地目為「田」，
    有土地登記簿謄本可知，原告自取得所有至今，皆作農業使
    用。原告今已84歲，因年邁欲將此全家賴以為生之耕地傳承
    於子，繼續耕作，乃於94年6月27日向被告臺中縣烏日鄉公
    所申請農業用地作農業使用證明書乙案，並以系爭土地確實
    至今仍為農業使用，向臺中縣地方稅務局大屯分處申請依89
    年1月29日土地稅法修正公布生效時為農業使用之農業用地
    ，依修正生效當時公告現值作為原地價課徵土地增值稅，惟
    均以不適用為由而遭駁回，駁回之理由，皆以系爭土地已於
    61 年11月30日經被告臺中縣政府編為烏日都市計劃住宅區
    ，而不適用「農業用地」給予免徵增值稅及調整修正依89
    年1月28日當期公告土地現值為原地價。然系爭烏日都市計
    劃早已於61年11月30日公布實施，但政府所規劃公共設施保
    留地之道路用地並未徵收，道路亦未開闢，以致原告無法依
    都市計劃而變更使用。原告不斷向臺中縣政府、臺中縣烏日
    鄉公所及其他相關機關申訴、陳情、申請，但均互相推諉，
    最後雖烏日鄉公所承認其確實未依烏日鄉都市計劃徵收公共
    設施及開闢道路，但卻僅告知因原告之土地坐落於臺中都會
    區大眾捷運G14車站南側，週邊都市○○道路可望配合相關
    計劃陸續開闢等語，但所謂「可望」，並無訂定期限，實乃
    遙遙無期，使原告受害重大。被告臺中縣政府答覆是系爭土
    地之都市計劃名稱為「烏日都市計劃」，並未位於市○○○
    ○區段徵收整體開發地區範圍內，然目前亦無公告禁（限）
    建為其理由，但查政府並未徵收公共設施保留地－道路及未
    開闢道路乃屬被告臺中縣烏日鄉公所管轄，故由烏日鄉公所
    逕復原告。臺中縣地方稅務局答覆請原告提出農地農用證明
    書，然臺中縣烏日鄉公所不予核發該證明書，使原告備感困
    擾。本件係因都市計劃已逾25年而至今未完成，原告並無獲
    得都市計劃之任何益處，則至少應依89年1月28日當期土地
    公告現值作為前次移轉現值供作為課徵土地增值稅之基準等
    情。爰提起行政訴訟，並聲明求為判決原告所有坐落臺中縣
    烏日鄉○○段260、2 62、317、326等4筆土地回復61年11
    月30日之地目「田」使用等語。已見其猶未經過合法之訴願
    程序，依首開說明，其起訴尚難認為合法，應予駁回。
三、按「土地登記，由土地所在地之直轄市、縣（市）地政機關
    辦理之。」、「下列登記由權利人或登記名義人單獨申請之
    ：…五、標示變更登記。…」、「政府機關遇有下列各款情
    形之一時，得囑託登記機關登記之：…四、因地目等則調整
    之登記。」土地登記規則第3條第1項前段、第27條第5款、
    第28條第4款分別定有明文。故關於地目之變更登記核屬該
    管地政機關之職權。又依土地法第2條規定：「土地依其使
    用，分為左列各類：第一類：建築用地，如住宅…等屬之。
    第二類：直接生產用地，如農地、林地、漁地、牧地…等屬
    之。第三類：交通水利用地：如道路…等屬之。第四類：其
    他土地，如沙漠、雪山等屬之。前項各類土地，得再分目。
    」此即所謂地目。地目屬土地登記之標示部，此參見卷附土
    地登記簿謄本之記載自明（見本院卷第49、50頁），依上開
    說明，地目之變更，已涉及土地之利用，自屬行政處分，則
    原告訴請變更系爭土地地目之變更，自屬行政訴訟法第5條
    所規定之課予義務之訴，其起訴之前，自應先經訴願之前置
    程序，原告已陳明未先經訴願程序，即行提起本件訴訟（見
    本院卷言詞辯論筆錄），其訴自非合法。又關於地目之變更
    登記核屬該管地政機關之職權，已如前述，則原告如有關於
    變更地目之訴訟，亦應以該管地政機關為被告，乃本件以無
    變更登記職權之臺中縣政府及臺中縣烏日鄉公所為被告，自
    亦無從准許，況本件系爭土地之地目，仍登載地目為田，有
    土地登記簿謄本附卷可稽（見本院卷第37至39頁），核無更
    正之問題，亦無訴訟之利益，均無從准許，原告之訴應予駁
    回。
四、依行政訴訟法第107條第1項第10款、第104條、民事訴訟法
    第95條、第78條，裁定如主文。
中    華    民    國    99    年    6     月    17    日
                臺中高等行政法院第三庭
                                審判長法  官  王 茂 修
                                      法  官  莊 金 昌
                                      法  官  林 金 本

以上正本證明與原本無異。
如不服本裁定，應於裁定送達後10日內以書狀敘明理由，經本院
向最高行政法院提起抗告（須依對造人數附具繕本）。



中    華    民    國    99    年    6     月    17    日
                                   書記官 陳 滿 麗

司法院資訊處製作；財團法人民間司法改革基金會備份。
